臺灣高等法院民事判決　　　　　　　　　　　　　　九十三年度上易字第二九０號
　　上　訴　人　甲○○
　　訴訟代理人　李佳翰律師
　　複 代 理人　林清源律師
　　被　上訴人　財團法人聯合信用卡處理中心
　　法定代理人　辜濂松
　　訴訟代理人　林美雲
　　　　　　　　陳秀雯
右當事人間請求給付信用卡消費款事件，上訴人對於中華民國九十二年十二月十八日
臺灣板橋地方法院九十二年度訴字第二０三七號第一審判決提起上訴，本院於中華民
國九十三年六月二十九日辯論終結，判決如左：
    主      文
上訴駁回。
第二審訴訟費用由上訴人負擔。
    事實及理由
一、被上訴人起訴主張：上訴人於民國（下同）八十八年七月上旬以新臺幣（下同）
    四十九萬九千元，將上訴人設於臺北縣新莊市○○路三八九號之「偉芳服飾行」
    讓渡予第三人陳世明，並將刷卡機具及銀行存摺交付陳世明使用，受讓人陳世明
    即於八十八年七月二十五、二十六、二十八日，利用上訴人所提供之簽帳端末機
    進行偽卡盜刷，並向被上訴人請領詐欺簽帳金額一百一十萬七千六百八十元，被
    上訴人遂於八十八年七月二十八日、七月三十日將扣除手續費率百分之二後之簽
    帳淨額七十八萬六千三百五十二元、二十九萬九千一百七十五元（合計一百零八
    萬五千五百二十七元）分別匯入上訴人甲○○於中國信託新莊分行帳號0000
    000000000號之帳戶，爰本於聯合信用卡處理中心與商店特約事項第二
    十四條約定之法律關係，求為命上訴人返還一百零八萬五千五百二十七元，及自
    九十二年八月二十九日即支付命令送達翌日起至清償日止按年息百分之五計算利
    息之判決。（原判決命上訴人應給付被上訴人一百零八萬五千五百二十七元及其
    法定利息。上訴人就敗訴部分上訴。）答辯聲明：(一)上訴駁回。(二)第一、二審訴
    訟費用由上訴人負擔。
二、上訴人則以：被上訴人已向訴外人陳達男、陳世明請求賠償，則被上訴人再向上
    訴人請求賠償顯有重複請求之嫌，基於一事不兩賠之原則，被上訴人再請求上訴
    人賠償，顯無理由。又刷卡機與簽帳端末機不同，上訴人僅交付第三人刷卡機，
    並未交付簽帳單用紙、簽帳端末機、代號及章戳，顯見上訴人並未違反特約事項
    第十條之約定。再依美商維信國際威士卡臺灣分公司九十三年四月三十日回函所
    示，授權碼應具辨識真偽卡之功能，上訴人並未接受偽卡之盜刷，不具未盡辨識
    卡片真偽之問題，反係被上訴人於第三人陳世明等使用偽卡簽帳時未盡辨識偽卡
    之義務，仍授予授權碼進行交易，嗣陳世明等人未提示簽單，被上訴人仍逕予撥
    款，故本件損害之發生，全係可歸責於被上訴人，縱非全可歸責，被上訴人亦與
    有過失。被上訴人於上訴人受詐欺將偉芳服飾行讓渡與陳世明後之第三天，已發
    現偉芳服飾行刷卡金額暴增之異狀，並曾派職員前往查看而發現偉芳服飾行外掛
    讓渡裝修中，被上訴人卻未停止撥款，被上訴人對損害之擴大顯與有過失。又被
    上訴人尚未撤銷受詐欺撥款之意思表示，亦未撤銷撥款之錯誤意思表示前，上訴
    人受領該款項係有法律上之原因，被上訴人自不得請求返還等語，資為抗辯。上
    訴聲明：(一)原判決廢棄。(二)右廢棄部分被上訴人在第一審之訴駁回。(三)第一、二
    審訴訟費用由被上訴人負擔。
三、被上訴人主張上訴人於八十八年七月上旬以四十九萬九千元，將其設於台北縣新
    莊市中正三八九號之「偉芳服飾行」，讓渡予第三人陳世明，並將刷卡機具及銀
    行存摺交付陳世明使用，受讓人陳世明即於八十八年七月二十五、二十六、二十
    八日，利用上訴人所提供之簽帳端未機進行偽卡盜刷，並向被上訴人請領詐欺簽
    帳金額一百一十萬七千六百八十元，被上訴人遂於八十八年七月二十八日、七月
    三十日將扣除手續費率百分之二後之簽帳淨額七十八萬六千三百五十二元、二十
    九萬九千一百七十五元（合計一百零八萬五千五百二十七元）分別匯入上訴人甲
    ○○於中國信託新莊分行帳號0000000000000號之帳戶之事實，已
    據提出原法院九十一年度訴字第二八五三號民事判決一件為證，復為上訴人所不
    爭執，堪信為真實。被上訴人主張：依據聯合信用卡處理中心與商店特約事項第
    二十四條約定，被上訴人得請求上訴人返還上開帳款，則為上訴人所否認，並以
    上開情詞置辯，是以兩造爭執要旨，即在於上訴人行為是否違反上開約定？被上
    訴人有無重複請求？被上訴人是否有可歸責之事由？應否過失相抵？茲析述如下
    。
四、按兩造所簽訂之聯合信用卡處理中心與商店特約事項第十條、第二十四條明文約
    定；「簽帳單用紙、簽帳端末機及甲方（即被上訴人）賦予乙方（即上訴人）之
    特約商店代號其代號章戳，乙方不得借讓他人使用。又乙方未依本約定書及作業
    手冊之約定處理之帳款，甲方不負支付該筆帳款之義務，若甲方已為給付者，乙
    方應負返還之責。」查上訴人於八十八年七月上旬將其設於台北縣新莊市中正三
    八九號之「偉芳服飾行」，讓渡予第三人陳世明，並將刷卡機具及銀行存摺交付
    陳世明使用，致陳世明利用上訴人所提供之簽帳端末機進行偽卡盜刷，並向被上
    訴人請領款項，核屬違反特約事項第十條之約定，上訴人顯有未依約定書之約定
    處理帳款之情事。上訴人雖辯稱：上訴人僅交付「刷卡機」，而非約定書上所指
    之「簽帳端末機」，惟查刷卡機即指簽帳簽末機，亦即供刷卡用之刷卡機具，上
    訴人之說辭，實為刻意扭曲文義。且特約商店約定書第十條規定特約商店須妥善
    保管刷卡機具，其目的即為確保刷卡交易係由受合約規範而善盡卡片辨識義務之
    相對人所為，此條款於契約本質上有規定之必要性，並非過份苛以商店注意義務
    。上訴人私自讓渡刷卡機具於第三人，致使被上訴人因此遭受詐欺而撥付帳款受
    有損害，是被上訴人於八十八年七月二十八日、七月三十日將訴外人陳世明請領
    之金額一百一十萬七千六百八十元，扣除手續費率百分之二後之簽帳淨額七十八
    萬六千三百五十二元、二十九萬九千一百七十五元（合計一百零八萬五千五百二
    十七元）分別匯入上訴人甲○○於中國信託新莊分行帳號0000000000
    000號之帳戶後，自得依特約事項第二十四條約定請求上訴人返還。
五、上訴人雖辯稱：被上訴人已向訴外人陳達男、陳世明請求賠償，則被上訴人再向
    上訴人請求賠償顯有重複請求之嫌，基於一事不兩賠之原則，被上訴人再請求上
    訴人賠償，顯無理由云云。惟查被上訴人係依據侵權行為之法律關係請求訴外人
    陳達男、陳世明賠償，有原法院九十一年度訴字第二五八三號民事判決在卷足憑
    ，本件被上訴人係依據契約之法律關係請求上訴人返還被上訴人匯入上訴人帳戶
    之款項，兩者間係屬不真正連帶關係，其中一上訴人已為給付，其餘上訴人於給
    付範圍內同免債務，並無重複請求或一事兩賠之情事，核上訴人此部分之抗辯，
    顯屬無據。
六、上訴人抗辯被上訴人應負與有過失責任部分：
(一)、上訴人雖抗辯：陳世明、陳達男等人均利用刷卡機向被上訴人辦理授權報備，
      交易已經被上訴人核給授權號碼，即可辨別卡片之真偽，而被上訴人卻未發現
      陳世明、陳達男等人係使用偽卡刷卡，被上訴人顯有重大過失，應負與有過失
      責任云云。惟查：交易授權係指特約商店於收到卡片後，將卡片在刷卡機上刷
      卡，連線取得授權碼之謂，依據上訴人與被上訴人間簽訂之特約商店約定書第
      一條第（十一）款，授權號碼係特約商店依照被上訴人指定之方式辦理授權報
      備，被上訴人或發卡機構依一定方式核給特約商店，用以確認該筆交易程序得
      繼續進行之文字或數字代碼，特約商店取得授權碼後即將簽帳單印出，交予持
      卡人簽名確認。特約條款第十二條約定「乙方接受持卡人之所有簽帳交易，除
      有特別約定且經由雙方同意外，皆應逐筆依照本約定書及作業手冊向甲方或發
      卡機構辦理授權報備，並應將授權號碼清晰填錄或印錄於簽帳單指定欄位中。
      若簽帳單上所載之授權號碼與甲方或發卡機構記錄之授權號碼不符時，視為乙
      方未依照約定方式辦理授權報備。」乃在於規範特約商店如何處理該交易授權
      之事宜，本無從透過交易授權即得辨視信用上之真偽。且就信用卡實務而言，
      特約商店透過簽帳端末機與發卡行連線索取授權號碼時，發卡行僅就端末機所
      傳輸之磁條資料，查核持卡人簽帳之金額是否逾簽帳限額，如該筆簽帳金額未
      逾該持卡人之簽帳限額時，發卡行即透過簽帳端末機給予授權號碼，而偽卡係
      側錄真卡之磁條資料，故簽帳端末機取得授權號碼之程序並不能確認該信用卡
      之真偽及持卡人之身份。
(二)、又本院向美商維信國際威士卡股份有限公司臺灣分公司函查結果，該公司九十
      三年四月三十日回函，亦謂「授權號碼係發卡機構針對刷卡交易所進行包括額
      度、卡片狀態（是否掛失）及磁條資料是否正確等之資料確認。卡片之真偽除
      上述資料之查核外，尚需包括由肉眼來辨認卡面上之防偽特徵是否正確，此項
      工作必須由商店店員協助完成。」（見本院卷第五七頁）。故特約商店於授受
      簽帳交易時，仍應依憑雙方所簽訂之約定書及特約商店作業手冊所定之程序，
      踐行各項查核義務，如：辨識卡片真偽、依端末機訊息指示為人工授權報備、
      核對持用者之身份與持卡人是否相符等注意義務（見本院卷第三十至三七頁）
      ，實不能單憑授權號碼之取得，即認被上訴人已核可該筆款項。是上訴人抗辯
      訴外人陳世明與陳達男已辦理授權報備，被上訴人未發現係使用偽卡刷卡顯有
      重大過失云云，亦無可採。
(三)、上訴人另抗辯：被上訴人於上訴人受詐欺將偉芳服飾行讓渡與陳世明後之第三
      天，發現偉芳服飾行刷卡金額暴增有異狀，曾派員前往查看，被上訴人人員於
      查看時就已發現偉芳服飾行外掛讓渡裝修中，但卻未告知被上訴人，阻止被上
      訴人撥款，反而由被上訴人持續撥款，被上訴人顯有重大過失云云，惟未舉證
      以實其說，且據被上訴人所否認，已難採信。且上訴人於原審復抗辯：我在轉
      讓之前有跟聯合卡信用中心說，我的店可能會頂掉，陳世明、陳達男跟我說辦
      要五至七天，聯合卡信用中心辦理時間，因為要照相等語，惟上訴人欲將商號
      頂讓須向被上訴人辦理解約，並由被上訴人重新評估後決定是否與新商號訂約
      乙節，已據兩造所不爭執，衡情被上訴人斷無僅憑上訴人電話告知店可能會轉
      讓等語，即派員至現場查看與評估是否與新商號訂約之理，核上訴人此部分之
      抗辯，亦與常情有違，不足採信。退一步言之，縱認被上訴人曾於案發後派員
      前往「偉芳服飾行」查看，帳款亦已在之前撥付而未能即時扣得，然上訴人亦
      不得據為己有。（帳款係撥付入上訴人於中國信託新莊分行之帳戶，何以陳世
      明、陳達男等人竟能自上訴人帳戶提款？）況本案被上訴人並無付款之義務，
      縱已為撥付，仍得依約定書第二十四條，請求上訴人返還。上訴人執此辯稱與
      有過失，自不足採。
七、上訴人雖又辯稱被上訴人應於核對帳單無誤後，始得撥付帳款云云。惟查：被上
    訴人並無核對帳單始撥付款項之義務，且「偉芳服飾行」係使用EDC式之電子簽
    帳端末機，與被上訴人另簽有一特別約定事項（見本院卷第七三頁），依該特別
    約定事項第一條「甲乙雙方同意利用電子設備及通訊技術，自動處理信用卡簽帳
    、請款作業。」，第三條「電子印表機自動列印之簽帳單一式二聯，一聯交由持
    卡人收執，一聯由乙方（商店）自存」，第四條「乙方得隨時分批核對并調整已
    經端末機完成之簽帳交易明細資料，將累計之整批交易筆數、金額，電子傳送至
    甲方電腦主機，視同完成該批請款。」，是以「偉芳服飾行」並非透過提示簽帳
    單之方式請款，且被上訴人亦從未取得上訴人店內所簽刷之簽帳單。而特約商店
    在接受信用卡消費時，均可再次檢查信用卡上之各種防偽記號，並比對簽帳單上
    簽名與信用卡簽名是否相符，以決定是否接受該筆信用卡消費，是課以特約商店
    負有防止偽卡消費之義務，並無顯失公平之情事，況本件系爭交易皆係第三人故
    意詐欺所為，事實上並無任何買賣行為，更無核對卡片之可能存在，被上訴人即
    無付款之義務，依約自得請求返還。至於上訴人另辯稱：被上訴人尚未撤銷受詐
    欺撥款之意思表示，亦未撤銷撥款之錯誤意思表示前，上訴人受領該款項係有法
    律上之原因，被上訴人自不得請求返還云云。惟查被上訴人係本於兩造間之特約
    為請求，該約定已定明「甲方（被上訴人）不負支付該筆帳款之義務，若甲方已
    為給付者，乙方（上訴人）應負返還之責。」，顯與有無撤銷受詐欺撥款之意思
    表示，及撤銷撥款之錯誤意思表示無關，上訴人執此抗辯，即非可採。
八、從而，被上訴人依據聯合信用卡處理中心與商店特約事項第二十四條約定，請求
    上訴人返還一百零八萬五千五百二十七元，及自九十二年八月二十九日即支付命
    令送達翌日起至清償日止按年息百分之五計算之利息，為有理由，應予准許。是
    則原審判命上訴人如數給付，於法並無不合。上訴意旨指摘原判決不當，求予廢
    棄改判，為無理由，應予駁回。
九、本件事證已臻明確，兩造其餘之攻擊防禦方法及所提之證據，經審酌後認均無礙
    判決之結果，爰不予一一論述，附此敘明。
十、據上論結，本件上訴為無理由，爰判決如主文。
中　　　華　　　民　　　國　　九十三　　年　　　七　　　月　　　六   　日
                          　    民事第四庭
                            　      審判長法  官　林　敬　修
                              　          法  官　劉　勝　吉
                                　        法  官　藍　文　祥
正本係照原本作成。
不得上訴。
中　　　華　　　民　　　國　　九十三　　年　　　七　　　月　　　八　　　日
　　　　　　　　　　　　　　　　　　　　　書記官　顧 倪 淑貞
